臺灣高等法院刑事判決
111年度交上易字第119號
上  訴  人  臺灣新北地方檢察署檢察官
被      告  游景閎
上列上訴人因被告過失傷害案件，不服臺灣新北地方法院110年
度交易字第174號，中華民國111年1月20日第一審判決（起訴案
號：臺灣新北地方檢察署110年度調偵字第1420號），提起上訴
，本院判決如下：
    主  文
上訴駁回。               
    理  由
一、經本院審理結果，認第一審判決對被告游景閎為無罪之諭知
    ，核無不當，應予維持，並引用第一審判決書記載之證據及
    理由（如附件）。
二、檢察官上訴意旨略以：
　㈠案發當時有無人員在管制路段進行指揮乙節，係被告之空口
    辯詞，原審未查明此節即逕認被告所辯屬實，實有應於審判
    期日調查之證據未予調查之判決違背法令情形。
  ㈡被告於原審時自承其駕駛該路段已長達9年多，該路段於案發
    當日並不是第1天施工，經過該路段時會特別小心駕駛，案
    發當日該處由原本兩線道縮短為一線道，先前行經該處有時
    候沒有縮成這樣等語。由被告上開供述，可知其早已知悉該
    路段有施工情形，行經該路段時應具更高之注意義務，應於
    將行至該路段時審慎注意有無交通指揮人員進行指揮以及早
    對指揮為應變，而縱認當日確實有指揮人員於該路段進行指
    揮，指揮人員於管制路段亦係隨時處於指揮狀態，不可能於
    交通頻繁往來路段，卻待汽車靠近之際，才突然為要求汽車
    停止前行之指揮手勢，故被告所辯難認與常情相符，原審判
    決理由顯有違誤。
  ㈢又告訴人林桂枝右手臂右旋轉肌嚴重撕裂傷，係被告於不明
    告訴人傷勢狀況下，貿然強力急拉告訴人右手臂所致，其所
    為顯係過失傷害行為，原審不察而認被告無過失傷害行為，
    亦有違誤。　
　㈣原審認事用法實有未洽，為此提起上訴，請撤銷原判決，更
    為適當合法之判決等語。
三、本院查：
　㈠原審已就檢察官所提出之被告之供述、證人即告訴人之證述
    、告訴人臺北市立萬芳醫院（下稱萬芳醫院）診斷證明書、
    案發當日即民國109年3月11日車輛每日班次表等證據，詳予
    調查後，認：被告行於案發當日，駕駛車牌號碼000-0000號
    營業大客車（下稱本案公車），行經經新北市○○區○○○路000
    號前時，因前方施工及道路縮減，經管制人員指揮停車而依
    指示煞車停止前行，難認其有何違反交通規則之情形，又依
    檢察官所提證據亦未指出被告於遵守指揮停車時，有何其他
    應注意、能注意而疏未注意之過失情形，則實難僅以被告有
    煞車行為，即認其有何違反注意義務之過失；且依本案公車
    車速紀錄折線圖（見原審交簡字卷第141至143頁），被告於
    事故發生前、後之車速，大多介於時速30餘公里至50公里之
    間，亦有不到10公里之紀錄，依新北市政府警察局中和分局
    之刑事案件報告書所載，該處路段之速限為50公里，而本案
    發生時間未能具體特定，是單以卷附折線圖顯示之車輛時速
    ，並無法認定被告有違反道路速限超速駕駛、車速過快之情
    形，因認檢察官所舉之各項證據，尚不能達於通常一般人均
    不致有所懷疑之程度，無從形成有罪之心證，為被告無罪之
    諭知等語。原判決已就卷內證據調查之結果，而為綜合判斷
    、取捨，對於告訴人於偵查中所為不利於被告之指證，何以
    不足為不利於被告之認定，已詳細論述對被告為無罪諭知之
    理由，核無不當。
　㈡檢察官就被告犯罪事實，應負舉證責任，並指出證明之方法
    ，倘其舉證不足，基於無罪推定原則，自應為被告無罪判決
    之諭知。而事實審法院之證據之取捨與證據之證明力如何之
    裁量、判斷，無悖於經驗法則或論理法則，又於判決內論敘
    其何以作此判斷之心證理由者，即不得任意指摘其為違法。
    查被告駕駛本案公車行經施工路段，因管制交通人員指揮而
    有煞停之情形，難認係無端煞車減速；又被告對於管制交通
    人員將為如何之指揮，主觀上亦無預見可能性，尚難強令被
    告能事先防範及注意。由此，足見被告因遵循管制交通人員
    指揮而為煞停行為，自難認被告有何疏於注意車前狀況，或
    違反其身為職業駕駛之注意義務，自無從令負過失傷害責任
    。
　㈢檢察官上訴意旨雖指告訴人右手臂右旋轉肌之嚴重撕裂傷，
    係被告於不明告訴人傷勢狀況下，貿然強力急拉所致乙節。
    惟告訴人於偵訊中固稱：被告從我右手後側將我拉起，導致
    我右手旋轉肌撕裂傷云云（見偵卷第24頁反面）；然於原審
    中又稱：右旋轉肌重度破裂是有撞到、我不知道怎麼跌倒，
    不記得中間過程手有無抓住東西云云（見原審交簡卷第148
    至149頁），則依告訴人前揭所述，其右手臂旋轉肌撕裂傷
    之傷勢，亦有可能係撞擊或跌倒前急抓車內扶手、握把所造
    成，而難遽認必定為被告攙扶告訴人起身所致。告訴人另主
    張：被告之過失在於未待其乘坐穩妥即行駛等語（見偵卷第
    24頁反面）。然公車駕駛於行駛期間須應遵守速限，並隨時
    注意車外四周情形，及其車前狀況，即其注意力應置於其駕
    駛行為，實難再強課公車駕駛於車輛行進間，能分心注意車
    內乘客之各種動向之義務，且市區公車，除有部分座位外，
    尚有供乘客站立之站位，此為眾所周知之事實，現行交通法
    規亦未限制乘客於公車行進間不得站立，亦未明文要求公車
    駕駛應待車上乘客均乘坐、站立穩妥後始得啟動之義務，是
    以本件既難令被告於行車時需分心注意車內乘客是否已安全
    坐穩、站立或各種動向，自無從憑此推論被告有違注意義務
    而有過失之情。至告訴人於搭乘公車途中受傷，被告與告訴
    人業已於111年5月24日在本院民事庭達成調解，被告並當庭
    給付新臺幣（下同）4萬2千元，有本院111交附民上移調字
    第209號調解程序筆錄、調解筆錄可參（見本院卷第51至53
    、55至57頁），併予敘明。
  ㈣綜上所述，原審業已詳予論述認定之理由，而為無罪諭知，
    尚無違背經驗法則及論理法則，檢察官執上開理由提起上訴
    ，無非係對原審判決已說明事項及採證認事職權之適法行使
    ，持憑己見而為不同之評價，重為爭執，然所舉證據仍不足
    以證明被告犯罪，尚難說服本院推翻原判決，另為不利於被
    告之認定，其上訴無理由，應予駁回。　　
據上論斷，應依刑事訴訟法第373條、第368條，判決如主文。
本案經檢察官陳怡廷提起公訴，檢察官張靜薰提起上訴，檢察官
楊四猛到庭執行職務。
中　　華　　民　　國　　111 　年　　6 　　月　　21　　日
                  刑事第二十一庭審判長法　官  林怡秀
                                      法　官  蔡羽玄
                                      法　官  胡宜如
以上正本證明與原本無異。
不得上訴。
                                      書記官  黃芝凌
中　　華　　民　　國　　111 　年　　6 　　月　　21　　日


【附件】
臺灣新北地方法院刑事判決
110年度交易字第174號
聲　請　人　臺灣新北地方檢察署檢察官
被　　　告　游景閎　
上列被告因過失傷害案件，經檢察官聲請簡易判決處刑（110年
度調偵字第1420號），本院認不宜以簡易判決處刑，爰改行通常
審理程序，判決如下：
    主  文
游景閎無罪。
    理  由
一、聲請簡易判決處刑意旨略以：被告游景閎係大南汽車股份有
    限公司（下稱大南汽車公司）所僱用之司機，於民國109年3
    月11日9時許，駕駛大南汽車公司車號000-0000號營業大客
    車（下稱系爭公車），沿新北市中和區往板橋方向行駛，於
    行經新北市○○區○○○路000號前時，本應注意駕駛車輛應注意車
    前狀況，以避免因緊急煞車而致車內乘客跌倒受傷，而依當
    時情形，並無不能注意之情事，竟疏未注意及此，見該路段
    前有他人施工而減速緊急煞車，致車上乘客即告訴人林桂枝
    跌倒，受有腦震盪後症候群、右旋轉肌重度破裂及下背傷合
    併腰椎滑脫之傷害，因認被告涉犯刑法第284條前項之過失
    傷害罪嫌。
二、按犯罪事實應依證據認定之，無證據不得認定犯罪事實。又
    不能證明被告犯罪者，應諭知無罪之判決。刑事訴訟法第15
    4條第2項、第301條第1項分別定有明文。而事實之認定，應
    憑證據，如未能發現相當證據，或證據不足以證明，自不能
    以推測或擬制之方法，以為裁判基礎。再認定不利於被告之
    事實，須依積極證據，苟積極證據不足為不利於被告事實之
    認定時，即應為有利於被告之認定，更不必有何有利之證據
    。而認定犯罪事實所憑之證據，雖不以直接證據為限，間接
    證據亦包括在內；然而無論直接或間接證據，其為訴訟上之
    證明，須於通常一般之人均不致有所懷疑，而得確信其為真
    實之程度者，始得據為有罪之認定，倘其證明尚未達到此一
    程度，而有合理之懷疑存在，致無從為有罪之確信時，即應
    為無罪之判決（最高法院30年上字第816號、29年上字第310
    5號、30年上字第1831號、40年台上字第86號、76年台上字
    第4986號判例意旨參照）。另檢察官就被告犯罪事實，應負
    舉證責任，並指出證明之方法，刑事訴訟法第161條第1項亦
    有明定，是檢察官對於起訴之犯罪事實，應負提出證據及說
    服之實質舉證責任，倘其所提出之證據，不足為被告有罪之
    積極證明，或其指出證明之方法，無從說服法院以形成被告
    有罪之心證，基於無罪推定之原則，自應為被告無罪判決之
    諭知（最高法院92年度台上字第128號判例意旨參照）。
三、次按刑事訴訟法第308條規定：「判決書應分別記載其裁判
    之主文與理由；有罪之判決並應記載犯罪事實，且得與理由
    合併記載」，同法第310條第1款規定：「有罪之判決書，應
    於理由內分別情形記載左列事項：一、認定犯罪事實所憑之
    證據及其認定之理由。」，及同法第154條第2項規定：「犯
    罪事實應依證據認定之，無證據不得認定犯罪事實」，揆諸
    上開規定，刑事判決書應記載主文與理由，於有罪判決書方
    須記載犯罪事實，並於理由內記載認定犯罪事實所憑之證據
    及其認定之理由。所謂認定犯罪事實所憑之「證據」，即為
    該法第154條第2項規定之「應依證據認定之」之「證據」。
    是有罪判決書理由內所記載認定事實所憑之證據，即為經嚴
    格證明之證據，另外涉及僅須自由證明事項，即不限定有無
    證據能力之證據，及彈劾證人信用性可不具證據能力之彈劾
    證據。在無罪判決書內，因檢察官起訴之事實，法院審理結
    果，認為被告之犯罪不能證明，而為無罪之諭知，則被告並
    無檢察官所起訴之犯罪事實存在，既無刑事訴訟法第154條
    第2項所規定「應依證據認定之」事實存在，因此，判決書
    僅須記載主文及理由，而理由內記載事項，為法院形成主文
    所由生之心證，其論斷僅要求與卷內所存在之證據資料相符
    ，或其論斷與論理法則無違，通常均以卷內證據資料彈劾其
    他證據之不具信用性，無法證明檢察官起訴之事實存在，所
    使用之證據並不以具有證據能力之證據為限，因被告游景閎
    經本院認定無罪（詳如後述），本判決即不再論述所援引有
    關證據之證據能力，合先敘明。
四、本件公訴人認被告涉犯過失傷害罪嫌，係以被告游景閎之供
    述、告訴人即證人林桂枝之證述，及告訴人之臺北市立萬芳
    醫院診斷證明書、109年3月11日車輛每日班次表各1份為主
    要論據。訊據被告固坦認於上揭時、地駕駛系爭公車搭載告
    訴人，於行進時曾煞車，及告訴人跌倒之事實，惟堅詞否認
    有何過失傷害犯行，辯稱：當時行經的路段有施工，當天從
    二線道縮減成一線道，負責指揮的人員突然舉手指示我停車
    ，我才會煞車，如果不煞車就要撞過去了，因為告訴人太晚
    說要保留行車紀錄器，公司回覆畫面已經覆蓋了，我否認有
    過失等語。
五、經查：
（一）被告為大南汽車公司司機，於109年3月11日9時許，駕駛
      系爭公車沿新北市中和往板橋方向行駛，並搭載告訴人，
      於行經新北市○○區○○○路000號前時，因前方施工及道路縮
      減，經管制人員指揮停車而煞車，告訴人因此跌倒，並受
      有腦震盪後症候群、右旋轉肌重度破裂及下背傷合併腰椎
      滑脫之傷害之事實，為被告所不爭執（偵字卷第3至4頁、
      第25頁、本院交簡字卷第148頁、交易字卷第32至36頁）
      ，並經證人即告訴人林桂枝證述受傷經過（他字卷第9至1
      0頁、偵字卷第5至6頁、第24頁反面、本院交簡字卷第148
      至149頁），並有告訴人之萬芳醫院診斷證明書、車輛每
      日班次表、萬芳醫院110年10月19日之函文及所附之告訴
      人病歷影本、大南公司110年11月2日函文及所附之行車路
      碼錶紀錄各1份在卷，可認定此部分之事實。
（二）本案之爭點為，被告於駕駛過程中曾緊急煞車，並導致告
      訴人受傷之過程，被告有無何種違反注意義務之過失，茲
      分論如下：
   1、按刑法上之過失犯，以行為人對於結果之發生，應注意並
      能注意而不注意為成立要件，是被告應否論以過失犯，當
      以其有無違反注意之義務及對於危險行為之發生有無預見
      之可能而疏於注意致發生危險之結果為斷（最高法院91年
      度台上字第4857號刑事判決參照）。又按刑法上所稱之過
      失，係指對於構成犯罪事實之發生，應注意，並能注意而
      不注意之情形，有無此情形，應就各個事實，具體判斷，
      不能以行為人任某種職務，為概括之推定（最高法院95年
      度台上字第5818號刑事判決參照）。
   2、聲請簡易判決處刑意旨認被告於駕駛時應避免緊急煞車，
      並認被告因疏未注意緊急煞車，致告訴人跌倒受傷，而被
      告始終陳稱：大約前方10公尺左右道路減縮，有工人在指
      揮，本來指揮我前進，我快到路口時，工人突然指揮要我
      停車，我就煞車了（偵字卷第3頁反面），當時前方路面
      施工，我已經駕駛到施工地前方，指揮的人才突然舉旗說
      不能過去，我才會緊急煞車，車上也有其他乘客站著，但
      只有告訴人跌坐在地（偵字卷第25頁），之前該路段有施
      工，但該趟過去我才發現從二線道縮成一線道，當時有管
      制，施工路段前有放三角椎，但指揮的人突然手舉起來叫
      我停車，我只好緊急煞車（交易字卷第32至34頁）等語，
      告訴人亦陳稱：我上車刷卡，因為前面有人施工才會緊急
      煞車（偵字卷第24頁反面）等語，是應可認被告係因道路
      施工原因而緊急煞車。又「道路因施工、養護或其他情況
      致交通受阻，應視需要設置各種標誌或拒馬、交通錐等，
      夜間應有反光或施工警告燈號，必要時並應使用號誌或派
      旗手管制交通」、「汽車行駛至交岔路口，其行進、轉彎
      ，應遵守燈光號誌或交通指揮人員之指揮，遇有交通指揮
      人員指揮與燈光號誌並用時，以交通指揮人員之指揮為準
      」，道路交通標誌標線號誌設置規則第145條第1項、道路
      交通安全規則第102條第1項第1款均定有明文，是被告駕
      車行經施工路段，遇有管制道路通行之人員指揮時，應遵
      守其指揮，則被告按照交通指揮人員之指示煞車停止前行
      ，已難認其有何違反交通規則之情形。聲請簡易判決處刑
      意旨及卷內證據亦未指出被告於遵守指揮停車時，有何其
      他應注意、能注意而疏未注意之過失情形，則實難僅以被
      告有煞車行為，即認其有何違反注意義務之過失。
   3、又告訴人指稱被告駕車車速過快，又緊急煞車，導致其因
      此跌倒受傷。而參諸卷附大南汽車公司函文及所附之以機
      械方式紀錄車速之折線圖（交簡字卷第141至143頁），被
      告於8時20分許起之車速，大多介於30餘公里至50公里之
      間，亦有不到10公里之紀錄，依新北市政府警察局中和分
      局之刑事案件報告書所載，該處路段之速限為50公里，而
      本案發生時間未能具體特定，是單以卷附折線圖顯示之車
      輛時速，並無法認定被告有違反道路速限超速駕駛之情形
      。
   4、又告訴人指稱：我認為被告的過失是沒有等我坐好就開車
      （偵字卷第24頁反面），我要走到座位時他就煞車了，我
      根本抓不到東西，我不記得中間的過程手是否有抓住東西
      ，我上車時先刷卡，另一隻手有拿一些中藥，沒有提東西
      的手刷卡要抓那個把手，刷了我就可以直接走過去（交簡
      字卷第149頁）等語，惟公車通常行駛於市區道路，路況
      多變，且常有臨時停車供乘客上下車情形，車速常有時快
      時慢情形，且搭乘時不如一般小客車平穩，較為晃動，故
      通常可期待乘客於上車後會儘速就座，或於站立時應緊握
      扶手、吊環，以維護自身安全，且現行交通法規並未限制
      公車乘客於行進間不得站立，亦未明文要求公車駕駛應待
      車上乘客均乘坐、站立穩妥後始得啟動離站之駕駛義務，
      且未規定於行車時，公車駕駛負有隨時注意車內乘客有否
      扶握把手或穩坐座位之注意義務，而被告於告訴人完成刷
      卡站立於車內後離站行駛，於行駛期間必須注意遵守速限
      ，且需隨時注意車外四周及其車前狀況，亦即其注意力應
      置於其駕駛行為，是亦難認公車駕駛於車輛行進間，尚能
      分心注意車內乘客之各種動向，則實難認被告就此有何違
      反注意義務而有過失之情形。
   5、綜上，本案以卷內現存證據資料觀察，尚難遽認被告有何
      應注意、能注意而疏未注意，或可預見犯罪結果發生而確
      信不發生之過失，是無從逕以過失傷害罪相繩。
六、綜上所述，公訴人所提出之上開證據及指出之證明方法，雖
    可證明告訴人於搭乘公車時跌倒，及受有腦震盪後症候群、
    右旋轉肌重度破裂及下背傷合併腰椎滑脫等傷害，惟尚不足
    以證明被告確有如聲請簡易判決處刑意旨所指之過失傷害罪
    嫌。而依舉證分配之法則，對於被告之成罪事項，應由檢察
    官負提出證據及說服法院認定有罪之實質舉證責任。倘其所
    提出之證據，不足為被告有罪之積極證明，或其指出證明之
    方法，無從說服法院以形成被告有罪之心證，基於無罪推定
    之原則，自應為被告無罪判決之諭知。本件經調查其他現存
    證據，仍有相當程度之合理懷疑存在，基於「罪證有疑，唯
    利被告」之原則，揆諸首揭法條及判例意旨，應為被告無罪
    之諭知。
據上論斷，應依刑事訴訟法第452條、第301條第1項，判決如主
文。
本件經檢察官陳怡廷聲請簡易判決處刑，檢察官張靜薰到庭執行
職務。　　　
中　　華　　民　　國　　111 　年　　1 　　月　　20　　日
                  刑事第二十六庭  法　官  朱學瑛
上列正本證明與原本無異。
如不服本判決，應於判決送達後20日內敘明上訴理由，「向本院
」提出上訴狀（均須按他造當事人之人數附繕本），上訴於臺灣
高等法院。其未敘述上訴理由者，應於上訴期間屆滿後20日內向
本院補提理由書「切勿逕送上級法院」。
                                  書記官  劉育全
中　　華　　民　　國　　111 　年　　1 　　月　　20　　日